臺北高等行政法院判決
110年度簡上字第162號
上  訴  人  呂麗霞                                     

訴訟代理人  金昌民  會計師

被 上訴 人  財政部臺北國稅局

代  表  人  宋秀玲（局長）

上列當事人間綜合所得稅事件，上訴人對於中華民國110年10月7
日臺灣臺北地方法院110年度稅簡字第2號行政訴訟判決，提起上
訴，本院判決如下：
    主  文
上訴駁回。
上訴審訴訟費用由上訴人負擔。
    理  由
一、事實概要：
　　上訴人於民國105年度綜合所得稅結算申報，列報出售臺北
    市○○區○○路000巷00號6樓房屋（下稱系爭房屋）之財產交易
    所得新臺幣（下同）2,104,120元，被上訴人依據查得實際
    交易價額資料，核認財產交易所得為3,843,592元，歸課核
    定上訴人當年度綜合所得總額6,619,444元，所得淨額5,956
    ,043元，補徵應納稅額677,446元，並依所得稅法第110條第
    1項規定，以其短報財產交易所得1,739,472元，按所漏稅額
    677,446元處以0.5倍之罰鍰338,723元（108年11月12日裁處
    書編號A0315108102422號，下稱原核定），上訴人不服，申
    請復查，經被上訴人於109年6月20日以財北國稅法二字第10
    90021919號復查決定書追減罰鍰33,873元（即338,723元－33
    ,873元＝304,850元）。上訴人不服復查決定，提起訴願仍遭
    駁回，乃循序提起行政訴訟，經臺灣臺北地方法院以110年
    度稅簡字第2號行政訴訟判決（下稱原審判決）駁回，上訴
    人仍不服，遂提起本件上訴。
二、上訴人起訴主張及訴之聲明、被上訴人於原審之答辯及聲明
    、原審判決認定之事實及理由，均引用原審判決所載。
三、上訴人上訴主張略以：
　㈠原審判決未審酌上訴人並無故意或過失：
　1.上訴人因遺失而無法舉證92年10月取得系爭房屋之成本書面
    資料，亦因年事已高忘卻原始取得成本，有不知悉買進價格
    情事，遂依財政部頒布之標準申報所得稅，於「行為時」並
    無故意或過失。原審判決卻以被上訴人「輔導期」間，上訴
    人未盡查證義務核有過失而判決上訴人敗訴，認定顯有錯誤
    。一般而言，個人保存憑證不易，且未有記帳習慣，是以對
    於出售房屋未能提出成本證明者，財政部每年頒有「個人出
    售房屋之財產交易所得計算規定」，105年度台北市地區分
    別按銷售房屋評定現值之46%及41%當作財產交易所得，換言
    之，准予按評定現值之54%或59%，作為成本扣除項目。本件
    上訴人於106年5月19日依上開標準如期申報綜合所得稅，並
    無故意或過失可言。上訴人於106年自行申報時，即因事過
    境遷遺失相關資料，且年事已高而不知買進價格，與原審判
    決所稱「價額尚非微小，依一般社會常情及經驗法則，應為
    其所能掌握」不符；上訴人系爭房屋借款所支付之利息，長
    年由銀行帳戶自動扣除，依一般社會常情及經驗法則，難以
    發現自利息數字可以推算買進價格；至於上訴人於陳述意見
    函復被上訴人「無法僅憑口頭聲明成本」，旨在說明遺失書
    面資料下，無法空口胡謅成本；前述事實均不能支持上訴人
    應知悉買進價額，原審判決之認事用法明顯不當。
　2.本件系爭房屋之財產交易所得，業於106年5月19日如期申報
    綜合所得稅在案，並無漏報情形。上訴人遂將補充說明焦點
    放在未「漏報」。是故，若被上訴人之上開輔導函能像其答
    辯書所聲稱，即載明上訴人可以向稅捐稽徵機關、地政機關
    、貸款銀行等處取得買賣契約，方具實質輔導意義。
　3.本件復查決定雖將原核定0.5倍罰鍰，再改按90%計算即0.45
    倍之理由，係依納稅者權利保護法（下稱納保法）第16條第
    3項規定及稅務違章案件裁罰金額或倍數參考表(以下稱裁罰
    倍數參考表)。惟納保法第16條第3項規定稅捐處罰，應審酌
    納稅者違反稅法上義務行為應受責難程度、所生影響及因違
    反稅法上義務所得之利益，並得考量納稅者之資力，而本件
    被上訴人要求系爭房屋成本之舉證時間，距92年度買入時間
    已達16年之久；又系爭房屋當時係因為接婆婆同住，才換屋
    買入；105年因婆婆過世，無須住偌大之系爭房屋，遂予賣
    出，持有期間純為自住。且上訴人非營利事業，並無記帳之
    義務，縱令是營利事業，按商業會計法第38條規定，憑證保
    存年限5年、帳冊保存年限亦僅10年。被上訴人要求上訴人
    提示16年前的憑證，實在強人所難；上訴人擁有系爭房屋純
    為自住，16年來上訴人僅出售過此一戶，並非炒房之徒。且
    依被上訴人對本件核定，僅短報財產交易所得1,739,472元
    ，對社會影響甚小，所得利益亦甚微，且上訴人出售系爭房
    屋係為將多餘之現金，供退休養老之用。是難認被上訴人已
    依納保法第16條第3項規定意旨審酌上開因素。　　
　㈡原審判決並未審酌被上訴人違反平等原則：
　  觀諸最高行政法院108年度判字第313號判決，為投資目的短
    報財產交易所得達33,540,474元之案例，遭稅捐機關裁處所
    漏稅額0.5倍罰鍰，仍遭最高行政法院以原審判決未考慮「
    平等原則」為由，予以廢棄。另按現行稽徵實務，納稅義務
    人繳清本稅，被上訴人即予裁減罰緩20%(參附件8之另案復
    查決定)。本件原核定補徵稅額677,446元，並裁處罰鍰0.5
    倍計338,723元。上訴人對補徵本稅沒有意見，並於108年12
    月10日繳清本稅。基於「平等原則」，無須等上訴人行使行
    政救濟權，被上訴人早應減免裁罰20%。被上訴人不循此途
    ，卻於109年1月8日本件復查申請後，其承辦人員於109年2
    月25日來電要求撤案，並稱若上訴人撤案，裁罰即可裁減20
    %。而原審判決不採上訴人所提之平等原則，卻不備理由。
　㈢並聲明求為判決：1.原判決廢棄。2.復查決定及訴願決定不
    利於上訴人之部分均予撤銷。
四、本院經核原判決駁回上訴人於原審之訴，並無違誤，茲就上
    訴理由再予補充論述如下：
　㈠按行為時所得稅法第14條第1項第7類第1款規定：「個人之綜
    合所得總額，以其全年下列各類所得合併計算之：……第7類
    ：財產交易所得：凡財產及權利因交易而取得之所得：一、
    財產或權利原為出價取得者，以交易時之成交價額，減除原
    始取得之成本，及因取得、改良及移轉該項資產而支付之一
    切費用後之餘額為所得額。」第71條第1項規定：「納稅義
    務人應於每年5月1日起至5月31日止，填具結算申報書，向
    該管稽徵機關，申報其上一年度內構成綜合所得總額……之項
    目及數額，以及有關減免、扣除之事實，並應依其全年應納
    稅額減除……尚未抵繳之扣繳稅額及可扣抵稅額，計算其應納
    之結算稅額，於申報前自行繳納。……」現行同法第110條第1
    項規定：「納稅義務人已依本法規定辦理結算、決算或清算
    申報，而對依本法規定應申報課稅之所得額有漏報或短報情
    事者，處以所漏稅額2倍以下之罰鍰。」；所得稅法施行細
    則第17條之2第1項規定：「個人出售房屋，如能提出交易時
    之成交價額及成本費用之證明文件者，其財產交易所得之計
    算，依本法第14條第1項第7類規定核實認定；其未申報或未
    能提出證明文件者，稽徵機關得依財政部核定標準核定之。
    」又按納保法第16條規定：「納稅者違反稅法上義務之行為
    非出於故意或過失者，不予處罰。納稅者不得因不知法規而
    免除行政處罰責任。但按其情節，得減輕或免除其處罰。稅
    捐稽徵機關為處罰，應審酌納稅者違反稅法上義務行為應受
    責難程度、所生影響及因違反稅法上義務所得之利益，並得
    考量納稅者之資力。」裁罰倍數參考表使用須知第4點規定
    ：「四、參考表訂定之裁罰金額或倍數未達稅法規定之最高
    限或最低限，而違章情節重大或較輕者，仍得加重或減輕其
    罰，至稅法規定之最高限或最低限為止，惟應於審查報告敘
    明其加重或減輕之理由。」
　㈡查原審係依卷附上訴人105年綜合所得稅申報資料，顯示其將
    系爭房屋購屋借款所支付之利息列報該年度所得稅列舉扣除
    項目，認定上訴人應知悉買進價額，而非僅以無法提供書面
    契約為由，逕依財政部核定標準計算系爭房屋之財產交易所
    得。再者，上訴人為系爭房屋及其基地買進與賣出之契約當
    事人，買賣價額尚非微小，應為其所能掌握，又不動產交易
    之完成，須經一定程序，除與賣方簽訂買買契約，尚經稽徵
    機關課徵稅捐、銀行鑑價核貸撥款、向地政機關申請所有權
    移轉登記等一連串程序，是縱如上訴人所訴相關資料因事過
    境遷而遺失，其仍得循跡向系爭房屋之貸款銀行查調核貸時
    提供之買賣契約書，或向前揭單位查證成本費用，卻捨此不
    為，不僅未盡詳實查證之責，並以主觀臆測貸款銀行未必提
    供，藉以卸免其未據實申報之作為義務，而認上訴人怠於善
    盡詳實查證義務，致生短報105年度綜合所得稅之情事，核
    有應注意、能注意而未注意之過失，致短報財產交易所得，
    因而肯認上訴人有違章之過失存在等情，已記明其得心證之
    理由，核與卷證資料相符，亦與經驗法則、論理法則均無違
    背。又原判決另就被上訴人以108年4月8日函輔導上訴人於
    文到10日內自行補報系爭財產交易所得，乃為給予上訴人於
    稅捐稽徵機關進行調查前自動補繳短漏稅款加計利息，而得
    以適用稅捐稽徵法第48條之1免予處罰之機會，是上訴人主
    張被上訴人未盡實質輔導之責何以不可採之理由，已詳予指
    駁。上訴意旨猶以：原審判決認上訴人於輔導期間未盡查證
    義務核有過失而判決上訴人敗訴，認定顯有錯誤。被上訴人
    之輔導函應載明上訴人可以向稅捐稽徵機關、地政機關、貸
    款銀行等處取得買賣契約，方具實質輔導意義，原判決所載
    事實均不能支持上訴人應知悉買進價額，認事用法明顯不當
    云云，核其所述無非就原審取捨證據、認定事實之職權行使
    ，重述其在原審業經主張而為原判決摒棄不採之陳詞，任意
    指摘原判決有違背法令情事，並非可採。
  ㈢上訴人雖另主張：憑證依法保存年限5年、帳冊保存年限亦僅
    10年。被上訴人要求上訴人提示16年前的憑證，實在強人所
    難，且上訴人擁有系爭房屋純為自住，並非炒房之徒。且依
    被上訴人對本件核定，僅短報財產交易所得1,739,472元，
    對社會影響甚小，所得利益亦甚微。是難認被上訴人已依納
    保法第16條第3項規定意旨審酌上開因素等語。按行政訴訟
    法第201條規定：「行政機關依裁量權所為之行政處分，以
    其作為或不作為逾越權限或濫用權力者為限，行政法院得予
    撤銷。」行政程序法第6條規定：「行政行為，非有正當理
    由，不得為差別待遇。」行政機關依其行政規則，經由長期
    之慣行，透過上開平等原則之作用，產生外部效力，對行政
    機關產生拘束作用（學說上稱「行政自我拘束原則」），行
    政行為如違反該行政規則，亦屬違法。查裁罰倍數參考表（
    含使用須知）係財政部對所屬稅捐稽徵機關，關於對稅務違
    章案件為處罰行使裁量權事項，而訂頒之裁量基準，稅捐稽
    徵機關為裁罰時，如有違反該參考表（含使用須知），即屬
    濫用裁量權限而違法（最高行政法院108年度判字第313號判
    決意旨參照）。上訴人固援引前揭最高行政法院判決意旨及
    另案復查決定書主張被上訴人未依職權減免裁罰20%，違反
    平等原則，惟查該復查案件之案例事實核與本件顯不盡相同
    ，得否遽予比附援引，已非無疑，又細譯前揭最高行政法院
    判決已揭示因納稅義務人漏稅違章後，有無「以書面或談話
    筆錄中承認違章事實，並願意繳清稅款及罰鍰」或「裁罰處
    分核定前（已補申報，並）已補繳稅款」等相類情事，往往
    成為稅捐稽徵機關為裁罰時，裁量審酌之重要事項。然在違
    反所得稅法第110條第1項之漏稅違章案件，裁罰倍數參考表
    並未就此列為裁量審酌事項，如未有合理之差別理由，僅因
    稅目不同，即與諸多稅目有異，而為不同之處理，乃與平等
    原則未盡相符。是以，稅捐稽徵機關在具體案件即有義務適
    用裁罰倍數參考表使用須知第4點，積極說明違反所得稅法
    第110條第1項之納稅義務人，有無前揭相類情事得否予以減
    輕處罰。
  ㈣本件上訴人105年度綜合所得稅結算申報，按財政部核定105
    年度財產交易所得標準，列報出售系爭房屋之財產交易所得
    2,104,120元（房屋評定現值5,132,000元×41%），經被上訴
    人所屬信義分局以108年4月8日函請上訴人提示出售系爭房
    屋相關資料，並依法以實際成交價額減除房屋取得成本及相
    關費用後之餘額，核實列報，上訴人仍未據實辦理，嗣被上
    訴人依查得資料及因上訴人買進及賣出契約均未劃分房地之
    各別價格，按出售時之房屋評定現值占公告土地現值及房屋
    評定現值之比例計算，核定系爭房屋財產交易所得3,843,59
    2元【（出售總額69,900,000元－取得成本33,000,000元－土
    地增值稅4,430,175元－契稅101,496元－印花稅14,514元－規
    費34,448元－防水工程218,000元－代書費5,500元）×〔房屋評
    定現值5,132,000元/（土地公告現值37,722,703元+房屋評
    定現值5,132,000元）〕】，並經被上訴人審認上訴人短報財
    產交易所得1,739,472元（核定金額3,843,592元－自行申報
    金額2,104,120元）之違章成立，初查乃按所漏稅額677,446
    元處0.5倍之罰鍰338,723元，嗣經復查階段重行審酌上訴人
    違反義務之客觀行為情節，因認其應受責難之程度較輕，爰
    依裁罰倍數參考表使用須知第4點規定，改按漏稅額677,446
    元處0.45倍之罰鍰304,850元，准予追減罰鍰33,873元等情
    ，業經原審調查確認無訛。由是可知，被上訴人初查乃依前
    揭所得稅法第110條第1項規定，於法定裁罰倍數（2倍以下
    ）範圍內，參據裁罰倍數參考表關於所得稅法第110條第1項
    ：「一、短漏報所得屬裁罰處分核定前已填報扣免繳憑單及
    股利憑單之所得……二、短漏報所得屬應填報緩課股票轉讓所
    得申報憑單之所得……三、短漏報屬前2點以外之所得，……處
    所漏稅額0.5倍之罰鍰。」按所漏稅額677,446元處0.5倍之
    罰鍰338,723元，經核與裁罰倍數參考表規定並無不合；嗣
    經復查階段時，被上訴人重行審酌上訴人違反義務之客觀行
    為情節，於復查決定亦詳予敘明因綜合考量本件上訴人應受
    責難之程度較輕，故依裁罰倍數參考表使用須知第4點規定
    ，改按漏稅額677,446元處0.45倍之罰鍰304,850元，准予追
    減罰鍰33,873元，而減輕其處罰，亦應符合前揭最高行政法
    院之判決意旨，故綜合斟酌前開各情，實難認本件罰鍰處分
    有何違反比例原則或平等原則之違法，上訴人以此為由指摘
    原判決違背法令，亦難認有理。
五、綜上所述，原審斟酌全辯論意旨及調查證據之結果，將訴願
    決定及原處分均予維持，駁回上訴人之訴，核無違誤。上訴
    論旨，仍執前詞，指摘原判決違背法令，求予廢棄，難認有
    理由，應予駁回。
據上論結，本件上訴為無理由。依行政訴訟法第236條之2第3項
、第255條第1項、第98條第1項前段，判決如主文。　　　
中　　華　　民　　國　　111 　年　　4 　　月　　20　　日
　　　　　　　　　　臺北高等行政法院第三庭
                          　　審判長法  官　楊  得  君　
                             　　　 法  官　畢  乃  俊
                            　 　　 法  官　鄭　凱　文　
上為正本係照原本作成。
不得上訴。 
中　　華　　民　　國　　111 　年　　4 　　月　　20　　日
　　　　　　　　　　　　　　　　　　書記官　吳　芳　靜